臺灣高等法院刑事裁定
110年度毒抗字第655號
抗  告  人  傅招賢


上列抗告人因違反毒品危害防制條例案件，不服臺灣新竹地方法
院於中華民國110年3月18日所為110年度毒聲字第48號裁定（聲
請案號：臺灣新竹地方檢察署109年度毒偵字第2162、2163號）
，提起抗告，本院裁定如下：
    主  文
抗告駁回。
    理  由
一、原裁定意旨略以：抗告人即被告傅招賢（下稱抗告人）基於
    施用第一級毒品海洛因及第二級毒品甲基安非他命之犯意，
    分別為下列犯行：㈠於109年10月18日12時許，在停放於新竹
    縣竹北市光明六路家樂福附近友人車輛内，將第一級毒品海
    洛因及第二級毒品甲基安非他命捲入香菸點燃吸食煙霧之方
    式，同時施用第一級毒品海洛因及第二級毒品甲基安非他命
    1次。㈡於109年10月26日18時許，在新竹縣湖口鄉友人住處
    内，將第一級毒品海洛因及第二級毒品甲基安非他命置於玻
    璃球内燒烤吸食煙霧之方式，同時施用第一級毒品海洛因及
    第二級毒品甲基安非他命1次，上揭犯罪事實，業據抗告人
    於偵查中坦承不諱，且抗告人為觀護人室採集尿液送檢驗，
    呈安非他命、甲基安非他命、嗎啡及可待因陽性反應，有：
    ㈠新竹地檢署施用毒品犯尿液檢體監管紀錄表（尿液檢體編
    號：000000000號）、施用毒品犯採尿報到編號表（尿液檢
    體編號：000000000號）、台灣尖端先進生技醫藥股份有限
    公司於109年11月6日所出具之濫用藥物檢驗報告（尿液檢體
    編號：000000000號）；㈡新竹地檢署施用毒品犯尿液檢體監
    管紀錄表（尿液檢體編號：000000000號）、施用毒品犯採
    尿報到編號表(尿液檢體編號：000000000號）、台灣尖端先
    進生技醫藥股份有限公司於109年11月13日所出具之濫用藥
    物檢驗報告(尿液檢體編號：000000000號）各1份在卷可稽
    。是依抗告人之自白，佐以上開濫用藥物檢驗報告，抗告人
    確有於上揭時、地，非法施用第一級毒品海洛因及第二級毒
    品甲基安非他命（原裁定漏載第二級毒品甲基安非他命）之
    犯行，堪以認定。又抗告人前曾於92年間，因施用毒品案件
    ，經臺灣新竹地方法院92年度毒聲字第577號裁定送勒威處
    所觀察、勒戒，因認無繼續施用毒品之傾向，於92年8月21
    日出所，並經新竹地檢署檢察官以92年度毒偵字第821號為
    不起訴處分確定，被告此後又多次因施用毒品案件，經法院
    論罪科刑並執行刑罰，然並無再受觀察、勒戒或強制戒治之
    執行，亦無經檢察官予以附命緩起訴而完成戒癮治療之情形
    等情，有本院被告前案紀錄表1份附卷可稽。抗告人本件施
    用第一、二級毒品之犯行，距抗告人於前案觀察、勒戒執行
    完畢後，已逾3年，依毒品危害防制條例第20條第1項、第3
    項規定，犯毒品危害防制條例第10條之罪，只要距最近一次
    犯該罪經觀察、勒戒或強制威治執行完畢釋放後，已逾3年
    ，即應令觀察、勒戒，不因其間是否因另犯該罪，經起訴、
    判刑或執行而受影響。是檢察官聲請將抗告人令入勒戒處所
    觀察、勒戒，於法並無不合，應予准許。爰依修正毒品危害
    防制條例第20條第1項、第3項、觀察勒戒處分執行條例第3
    條第1項規定，裁定抗告人令入勒戒處所觀察、勒戒，其期
    間不得逾2個月等語。
二、抗告意旨略以：抗告人現為假釋中付保護管束，負擔家庭經
    濟及生活，需照顧家中年邁母親及行動不便、多病、無法外
    出工作的長姐，若抗告人再次入監服刑，家中經濟及生活恐
    將陷入困境，抗告人懊悔擔憂不已，懇請改判緩起訴戒癮治
    療替代療法，給予抗告人改過自新機會，若抗告人再犯，願
    受撤銷假釋及判處徒刑之嚴懲云云。
三、按毒品危害防制條例於109年1月15日修正公布、同年7月15
    日施行，將施用毒品之再犯期間由「5年」改為「3年」，並
    就修正施行後仍於偵查中之案件，規定由檢察官逕依修正後
    規定處理，此觀同條例第20條第3項、第23條第2項、第35條
    之1第1款規定亦明。又本次修正之毒品危害防制條例第20條
    第3項及第23條第2項，雖僅將原條文之再犯期間由「5年」
    改為「3年」，惟鑑於將施用毒品者監禁於監獄內，僅能短
    期間防止其接觸毒品，因慣用毒品產生之「心癮」根本無法
    根除，並慮及毒品條例施行多年累積之戒毒經驗及實效，暨
    逐步擴充之醫療、戒癮機構、專業人力、社區支援系統等資
    源，尤以同條例第24條修正，擴大檢察官對施用毒品者附條
    件緩起訴處分之範圍，使其能視個案具體情形給予適當多元
    社區處遇。本次修正後對於施用毒品者之思維，自應與時俱
    進，擺脫以往側重於「犯人」身分之處罰，著重其為「病患
    」之特質，並以「治療」疾病為出發點，重新評價前揭所謂
    「3年後再犯」之意義。而毒品戒除不易，須經長期且持續
    之治療，施用毒品者既被視為「病患性犯人」，最佳處遇方
    式即為治療。對於施用毒品者之治療方式，有機構外之處遇
    （如自行赴醫院戒癮、附命完成戒癮治療緩起訴處分等），
    或機構內之觀察、勒戒或強制戒治；至對施用毒品者科以刑
    罰，無非在運用刑罰之一般預防功能以嚇阻毒品之施用。監
    獄為執行場所而非戒癮專責機構，針對施用毒品者及其再犯
    之特性，法務部於106年12月5日頒訂之「科學實證之毒品犯
    處遇模式計畫」，目的即是積極引進地區醫療體系之協助，
    提供毒癮戒治，落實社區追蹤輔導及治療之銜接，俾修復創
    傷、預防再犯。惟刑罰因涉及人身自由之基本權，故於施用
    毒品初犯時皆以傳統之機構外或機構內處遇方式治療，如再
    施用毒品時，始科以刑事責任。而當刑罰處遇仍不能有效幫
    助施用毒品者改善惡習時，即表示無法以此方式發揮治療效
    果，若繼續施以刑罰只具懲罰功能，不僅無法戒除毒癮，更
    漸趨與社區隔離，有礙其復歸社會。基於憲法應保障人民之
    生存權，及根據每個國民生存照顧需要提供基本給付之理念
    ，為協助施用毒品者戒除毒癮復歸社會，對於經監獄監禁處
    遇後仍再犯之施用毒品者，更應恢復以機構內、外之治療協
    助其戒除毒癮。此即本次修正毒品危害防制條例第20條第3
    項關於施用毒品者所謂「3年後再犯」係何所指之立法真諦
    。除檢察官優先適用第24條命附條件緩起訴處分處遇（不論
    幾犯，亦無年限）外，對於施用毒品初犯者，應適用第20條
    第1項、第2項為機構內之觀察、勒戒或強制戒治；若於上開
    機構內處遇執行完畢釋放後，於「3年內再犯」者，依第23
    條第2項規定，應依法追訴；倘於「3年後再犯」自應再回歸
    到傳統醫療體系機構內重為觀察、勒戒或強制戒治之治療。
    是對於戒除毒癮不易者，唯有以機構內、外處遇及刑事制裁
    等方式交替運用，以期能控制或改善其至完全戒除毒癮。故
    本次修正後所謂「3年後（內）再犯」，自應跳脫以往窠臼
    ，以「3年」為期，建立「定期治療」之模式。其規定中所
    謂「3年後再犯」，只要本次再犯（不論修正施行前、後）
    距最近一次觀察、勒戒或強制戒治執行完畢釋放已逾3年者
    ，即該當之，不因其間有無犯施用毒品之罪經起訴、判刑或
    執行而受影響(最高法院大法庭109年度台上大字第3826號裁
    定參照）。
四、經查：
　㈠本件抗告人施用第一、二級毒品之事實，業據其於檢察事務
    官偵詢時均坦承不諱，且有臺灣新竹地方檢察署施用毒品犯
    尿液檢體體監管紀錄表及施用毒品犯採尿報到編號表、台灣
    尖端先進生技醫藥股份有限公司109年11月6日、109年11月1
    3日濫用藥物檢驗報告可憑，足堪認定。而抗告人前因施用
    毒品案件，經法院裁定送觀察、勒戒後，於92年8月21日因
    無繼續施用傾向而出所，此後抗告人雖有施用毒品案件，經
    法院判處罪刑確定及執行完畢之紀錄，惟無再受觀察、勒戒
    或強制戒治之情形，有本院被告前案紀錄表可稽。是抗告人
    施用毒品之時間，距其最近一次觀察、勒戒或強制戒治執行
    完畢釋放已逾3年，屬現行毒品危害防制條例第20條第3項所
    定「3年後再犯」，不因抗告人曾先後多次犯施用毒品罪，
    經起訴、判刑或執行而受影響。則檢察官於檢察事務官開庭
    詢問後，考量全案情節，依現行規定提起聲請，原審因而裁
    定抗告人令入勒戒處所觀察勒戒，核屬有據，並無違誤。
　㈡又刑事訴訟法第253條第2第1項規定：檢察官為緩起訴處分者
    ，得命被告於一定期間內遵守或履行下列各款事項：六、完
    成戒癮治療、精神治療、心理輔導或其他適當之處遇措施。
    第2項規定：檢察官命被告遵守或履行前項第3款至第6款之
    事項，應得被告之同意；另毒品危害防制條例第24條第3項
    規定：檢察官依刑事訴訟法第253條之2第1項第6規定為緩起
    訴處分前，應徵詢醫療機構之意見；必要時並得徵詢其他相
    關機關（構）之意見。第4項規定：刑事訴訟法第253條之2
    第1項第6款規定之緩起訴處分，其適用戒癮治療之種類、刑
    事訴訟法第253條之2實施對象、內容、方式、執行醫療機構
    或其他機構與其他相關事項之辦法及完成戒癮治療之認定標
    準，由行政院定之。法務部依上開規定而訂頒「毒品戒癮治
    療實施辦法及完成治療認定標準」，第2條第2項規定：被告
    有下列情事之一時，不適合為附命完成戒癮治療之緩起訴處
    分，但無礙其完成戒癮治療期程者，不在此限。一、緩起訴
    處分前，因故意犯他罪，經檢察官提起公訴或判決有罪確定
    。二、緩起訴處分前，另案撤銷假釋，等待入監服刑。三、
    緩起訴處分前，另案羈押或執行有期徒刑。可知，是否給被
    告戒癮治療之緩起訴處分，乃檢察官之權責，並非法院可依
    職權決定之。法院僅能於最小限度內，審查檢察官是否有濫
    權情事。本件抗告人於臺灣新竹地方檢察署檢察事務官109
    年12月22日詢問時，均坦承施用第一、二級毒品，並就檢察
    事務官詢以「有沒有其他陳述？」之問題，答覆「沒有」等
    情（見109年度毒偵字第2162卷第51至52頁），可認檢察事
    務官已給予抗告人表達意見之機會，但抗告人於檢察事務官
    詢問時並未及時表示戒癮治療處分之意願，致檢察官未能斟
    酌是否給予抗告人付以戒癮治療之緩起訴處分，而抗告人於
    本案發生前，因違反毒品危害防制條例等案件，經法院判處
    罪刑確定，嗣入監服刑後，於109年8月12日縮短刑期假釋出
    監並付保護管束（縮刑期滿日期為110年11月5日），目前仍
    在假釋期間內，尚未執行完畢，有本院被告前案紀錄在卷可
    稽，尚見抗告人有毒品戒癮治療實施辦法及完成治療認定標
    準第2條第2項之情事。從而檢察官斟酌抗告人個案情形，認
    以向法院聲請觀察、勒戒始能達成戒除其毒癮之目的，未予
    抗告人附戒癮治療之緩起訴處分，並無不當。另抗告人執前
    詞為家庭經濟生活重擔，需照顧家人之主張，非免除觀察、
    勒戒之適法事由。從而，本件抗告，核無理由，應予駁回。
據上論斷，應依刑事訴訟法第412條，裁定如主文。
中　　華　　民　　國　　110 　年　　4 　　月　　28　　日
                  刑事第十二庭  審判長法  官  陳如玲
　　　　　　　　　                    法  官  郭惠玲
　　　　　　　　　                    法  官  廖建瑜
以上正本證明與原本無異。
不得再抗告。
                                      書記官  邵佩均
中　　華　　民　　國　　110 　年　　4 　　月　　28　　日